臺灣高等法院臺中分院刑事判決　　　　 96年度上易字第235號
上　訴　人　臺灣臺中地方法院檢察署檢察官
被　　　告　乙○○
選任辯護人　江來盛律師
上列上訴人因被告竊佔案件，不服臺灣臺中地方法院95年度易字
第3157號中華民國95年12月6日第一審判決（起訴案號：臺灣臺
中地方法院檢察署95年度偵字第2974號），提起上訴，本院判決
如下：
    主  文
上訴駁回。
    理  由
一、公訴意旨略以：被告乙○○與丙○○等四十四人共有台中縣
    烏日鄉○○段第一○九地號土地（下稱系爭土地），使用該
    土地時，本應徵求全部共有人之同意，詎竟意圖為自己不法
    之所有，於民國八十五年秋季某日，未得全部共有人之同意
    ，即在該土地上搭建鐵皮工廠屋（即附件由原審履勘現場並
    囑託臺中縣大里地政事務所測量之土地複丈成果圖Ｃ部分）
    ，將該土地之一部佔為己用，案經被害人即共有人丙○○告
    訴，因認被告涉犯涉有竊佔罪嫌云云。
二、按犯罪事實應依證據認定之，無證據不得認定犯罪事實；又
    不能證明被告犯罪者，應諭知無罪之判決，刑事訴訟法第一
    百五十四條第二項、第三百零一條第一項前段分別定有明文
    ；又認定不利於被告之事實，須依積極證據，苟積極證據不
    足為不利於被告事實之認定時，即應為有利於被告之認定，
    更不必有何有利之證據（最高法院三十年上字第八一六號判
    例參照）。次按刑法第三百二十條第二項規定：「意圖為自
    己或第三人不法之利益，而竊佔他人之不動產者，依前項之
    規定處斷。」其構成要件為主觀上須有為自己或第三人不法
    之利益之意圖，及竊佔他人之不動產，苟非符合上開二要件
    ，即難謂有上開罪名之成立。又按，雖最高法院六十二年臺
    上字第一八○三號判例謂：「各共有人按其應有部分，對於
    共有物之全部雖有使用收益之權，惟共有人對共有物之特定
    部分使用收益，仍須徵得他共有人全體之同意，非謂共有人
    得對共有物之全部或任何一部有自由使用收益之權利。如共
    有人不顧他共有人之利益而就共有物之全部或一部任意使用
    收益，即屬侵害他共有人之權利。」惟在共有物有分管約定
    之情形下，既已得共有人之全體同意，而自無上開判例之適
    用，否則如再須徵得共有人全體之同意，始能就分管部分為
    使用收益，無異置分管契約於不顧。而分管契約並非要式契
    約，如各共有人實際上已有劃定各管理使用收益之範圍，即
    難謂無分管約定及事實存在，是倘共有人在其分管範圍內為
    使用型態之變更，自無主觀上不法利益之意圖可言，縱令使
    用之範圍，超過其應有部分，亦屬是否超越權利範圍而使用
    收益之民事問題，與竊佔罪之構成要件尚有不合。
三、公訴意旨認被告乙○○涉有竊佔罪嫌，無非係以：被告承認
    確有在上開土地搭建鐵皮工廠情事，核與告訴人丙○○指訴
    之情節相符，雖被告矢口否認有何竊佔犯行，辯以系爭土地
    伊之持分為一百九十坪，伊僅佔用八十五坪，且當時已取得
    部分共有人之同意，未住在該地號附近者自無從聯絡等語。
    惟按土地共有人所有之持分，並非固定在土地之特定部分，
    而係抽象地存在全部土地上，從而被告本不能比例計算後擅
    在上開共有之土地上搭建建築物（類同最高法院八十四年度
    台非字第四一三號判決情形）。是以，被告所稱：無法聯絡
    其他共有人等語，亦非得以做為阻卻違法之理由，是被告所
    辯縱均屬真實，亦均無解於其罪責。此外，並有土地登記第
    二類謄本一份及相片十二張附卷可證。又，被告自承於該地
    建告鐵皮屋並未得全部共有人同意，並建造鐵柱網圍牆及鐵
    皮圍牆，以阻隔他人進入，顯見其竊佔共有人之土地，並排
    除他共有人之使用。檢察官上訴又以：被告與告訴人丙○○
    共有系爭土地，告訴人每年均繳納該土地地價稅，因被告佔
    有該土地，造成告訴人有名無地，繳納地價稅供被告個人使
    用，原審判處被告無罪，難以甘服云云，為其主要論據。
四、訊據被告固坦承於上開時、地搭蓋鐵皮廠房及圍牆使用，惟
    堅決否認有何竊佔犯行，辯稱：伊係系爭土地之共有人之一
    ，伊自伊父親處繼承臺中縣烏日鄉○○段多筆土地，惟均僅
    有部分持分，僅伊現所使用系爭土地持分較多，該土地原係
    伊父親與其他共有人約定在分割前，由伊父親分管耕作使用
    ，後由伊繼承使用，伊並無為自己不法利益之意圖，又伊於
    八十五年間將其原先耕作之土地部分改建為鐵皮工廠，亦有
    經部分其他共有人同意，伊絕無竊佔之犯行，與竊佔之構成
    要件不符，僅係是否超越權利範圍而使用收益之民事不當得
    利問題，但因被告已與鄰近土地之共同人約定分管協議，更
    無不當得利之問題存在等語。
五、經查：
  (一)告訴人丙○○、被告乙○○均係上開系爭臺中縣烏日鄉○○
    段第一○九地號土地（面積共一千三百七十點九六平方公尺
    ，重測前為學田段第二三六之二地號）之共有人，其中丙○
    ○之持分為三二四分之一二（如分割一比例換算，約五十點
    七七平方公尺），係於七十年十月因繼承及九十三年十二月
    因買賣取得，乙○○之持分為一○八分之四四（如分割一比
    例換算，約五百五十八點五三平方公尺），係於八十四年十
    一月因繼承取得，有土地登記簿謄本在卷可查。又被告於八
    十四年十一月同時因繼承取得之土地，除上開系爭土地外，
    尚包括重測前學田段第二三六地號（重測後為山頂段第一三
    九號）、第二三六之四三地號（重測後為山頂段第一四○號
    ）、第二三八地號（重測後為山頂段第四○號）、第二三八
    之一地號（重測後為山頂段第一四號）、第二三八之六地號
    、第二四二地號、第二四六之四二地號、第二四六之四八地
    號、第二四六之五六地號、第二四六之一八地號（該等地號
    之重測後地號均不明）等多筆土地，該等土地之繼承權利均
    係繼承土地持分，此亦有被告所提出之遺產分割契約書及八
    十六年三月二十六日台中縣政府地籍圖重測土地標示變更結
    果通知書在卷可憑，是被告所辯上開系爭土地與其他共有土
    地，均係繼承自其父親等語，堪信屬實。
  (二)系爭土地共有人間有分管契約：
  1.證人即同為系爭土地共有人已高齡八十二歲之陳根旺（十三
    年九月十一日生）於原審交互詰問時證稱：「被告現所住的
    土地是共有土地，是他的祖父就一直住在那裡，因為我們的
    土地很多，有些人住在這裡，有些人住在那裡，是祖先早就
    約定好的，是隨人占隨人住，是口頭講的，沒有打契約，是
    各自說好要住那裡就住那裡，被告他現在這樣住，我們沒有
    意見，而我住的土地也是共有的，也是與被告的情形相同，
    以前土地沒有那麼有價值，其間並沒有共有人出來說這個共
    有土地要重新分配使用」等語。
  2.證人即亦同係系爭土地共有人之陳水德於原審行交互詰問時
    證稱：「從我小孩子的時候，被告就住在那裡，對於共有的
    土地，被告住在那裡，我們沒有意見，以前就同意他住在那
    裡，我們之所以不把共有土地分割，是因為共有人很多，要
    分割很麻煩，被告為什麼要圍鐵圍籬，我不曉得，我不知道
    我父親那一代有無約束被告住在一○九地號土地」等語。
  3.另，證人即告訴人丙○○於原審行交互詰問時，亦證稱：「
    被告現所使用的一○九地號土地使用情形是祖父輩就開始使
    用而流傳下來，該一○九地號整筆土地從以前就是被告的祖
    先在使用，被告所蓋建的鐵圍籬是在這一、二年才搭建，也
    是在一○九地號土地內，被告除了使用他父親留下來的土地
    外，沒有另外佔用其他的共有土地來使用。」「證人陳根旺
    目前使用的土地也是共有土地，是以前大家就同意他使用的
    。」「目前各共有人各自占用共有土地使用之情形仍存在，
    他們各自占用共有土地是以前祖先就已經談好的」等語，另
    告訴人丙○○於原審臺中簡易庭九十五年度中簡字第一三四
    九號九十五年六月二十八日訊問時亦供稱：系爭土地是在耕
    作稻田，那塊土地有四百多坪都是被告他們在使用耕作，當
    時是有同意他們耕作，是從祖先傳下來的。當時他們要加蓋
    鐵皮屋，我有叫他們不要蓋，但是他們還是加蓋起來」等語
    ，同案卷九十五年十月二十五日訊問時丙○○也供稱：「系
    爭第二三六之二地號（就是現在的一○九地號）土地是乙○
    ○的父親在使用，他當時是種植水稻。我們原來共有人有十
    幾筆土地共有，在我繼承前，我們的前人，就已經有分配好
    十幾筆共有土地之共有人應如何共有使用及使用土地的範圍
    ，二三六之二當時是由乙○○的父親使用，另外他自己共有
    的土地就要由別人使用，我們祖先及後來繼承的人，並沒有
    約定各共有人使用土地的用途，原來也沒有約定不准被告他
    父親或是被告不能夠將原來的農地變更使用」等語。
  4.綜上，告訴人丙○○及陳根旺、陳水德上開證詞，核均與被
    告所辯情節相符。顯見被告現所使用之系爭土地以及被告上
    開繼承自父親之多筆共有土地，其共有人間對於該批土地確
    有由各自占有分管使用之口頭約定及事實，又分管契約並非
    要式契約，如事實上有分管之約定及事實，應可確認共有人
    間有分管契約之存在。並由告訴人及證人陳根旺、陳水德之
    上開供述、證詞以觀，益徵被告現搭蓋鐵皮工廠之整筆系爭
    土地，確係共有人之先人已口頭約定分管歸由被告之祖父管
    領使用，被告祖父擁有持分之其他共有土地則歸由他共有人
    管領使用，而被告自其祖父即在系爭整筆土地上耕作，嗣被
    告於八十四間因繼承而由其父交由其耕作，被告再於八十五
    年間改建為鐵皮工廠，則在被告主觀上認為其所耕作、進而
    搭建鐵皮工廠之土地係由其分管使用，且其僅在原分管契約
    內使用收益。再徵諸原審臺中簡易庭履勘現場並囑託臺中縣
    大里地政事務所測量告訴人所指被告竊佔土地之結果，被告
    所搭建之鐵皮工廠其占用範圍（參見附件臺中縣大里地政事
    務所之土地複丈成果圖Ｃ部分）仍不脫系爭共有土地範圍，
    且占用面積僅達二百六十九點二平方公尺，亦遠少於被告自
    己就該土地之持分面積（約五百五十八點五三平方公尺），
    顯未超出分管使用範圍。被告僅係在原分管使用之土地上，
    為使用型態之變更，尚難認其有何意圖為自己不法利益可言
    。
  5.至於，告訴人丙○○於本院雖稱：本件未經全體共有人同意
    ，未有分管效果，且被告搭建當時，曾以口頭及存證信函告
    知被告不要搭建鐵皮屋，被告仍執意搭建，顯有不法所有之
    意圖云云。然查，被告現搭蓋鐵皮工廠之整筆系爭土地，確
    係共有人之先人已口頭約定分管歸由被告之祖父管領使用，
    被告祖父擁有持分之其他共有土地（即除系爭土地外之重測
    前學田段第二三六地號等土地）則歸由他共有人管領使用，
    而被告自其祖父即在系爭整筆土地上耕作，嗣被告輾轉繼承
    祖、父，先充耕作，後再改建為鐵皮工廠各節，前已敘明，
    故被告本於有效之分管契約，在原分管契約內合法使用收益
    ，自難僅因告訴人丙○○口頭或存證信函告知，即認被告有
    不法所有之意圖。
  (三)又，告訴人丙○○共有系爭土地，每年均繳納土地地價稅，
    因被告佔有該土地，造成告訴人有名無地（土地登記簿有告
    訴人名義，但未實際使用土地）乙節，固屬實情，惟此乃共
    有人約定土地分管契約各自使用後之當然結果，尚難僅以告
    訴人繳納系爭土地地價稅，即認被告無合法佔有權源（即分
    管契約）。
六、綜上所述，上訴人（即檢察官）所提出之證據，不足為被告
    有罪之積極證明，其指出證明之方法，亦無從說服法院形成
    被告有罪之心證。此外，復查無其他積極確切證據，足認被
    告有何上訴人所指之竊佔犯行，基於無罪推定之原則，原審
    諭知被告無罪之判決，尚無違誤。檢察官上訴意旨，以告訴
    人丙○○為系爭土地共有人，每年均繳納地價稅，因被告佔
    有該土地，致告訴人「有名無地」云云，指摘原判決不當。
    然造成告訴人「有名無地」，乃基於系爭土地合法有效「分
    管契約」之當然結果，尚難憑此認為被告具有竊佔上開土地
    不法所有之主觀意圖，被告行為與刑法竊佔罪之構成要件尚
    有不符，其犯罪仍屬不能證明，檢察官之上訴仍執陳詞，指
    摘原判決不當，為無理由，應予駁回。
據上論結，應依刑事訴訟法第三百六十八條，判決如主文。
本案經檢察官甲○○到庭執行職務。
中　　華　　民　　國　　96　　年　　4 　　月　　4 　　日
            刑事第八庭  審判長法　官　羅　得　村
                              法　官　張　靜　琪
                              法　官　陳　宏　卿
上列正本證明與原本無異。
不得上訴。
                              書記官　柯　孟　伶
中　　華　　民　　國　　96　　年　　4 　　月　　4 　　日
